【裁判字號】    99,交簡上,18
【裁判日期】    990928
【裁判案由】    過失致死
【裁判全文】
臺灣士林地方法院刑事判決            99年度交簡上字第18號
上  訴  人  臺灣士林地方法院檢察署檢察官
被      告  乙○○
上列上訴人因被告過失致死案件，不服本院民國99年6 月30日99
年度審交簡字第150 號第一審刑事簡易判決（臺灣士林地方法院
檢察署檢察官起訴書案號：98年度偵字第16772 、16905 號），
提起上訴，本院管轄第二審之合議庭判決如下：
    主  文
原判決撤銷。
乙○○因過失致人於死，處有期徒刑陸月，如易科罰金，以新臺
幣壹仟元折算壹日。
    事  實
一、乙○○無汽車駕照，卻於民國98年11月29日( 起訴書誤繕為
    98年11月19日，應予更正) 上午5 時57分許，駕駛其友人李
    美華所有之車牌號碼CY-9852 號自用小客車，沿臺北縣汐止
    巿大同路，由汐止往基隆方向行駛，途經大同路3 段50號前
    時，適遇天雨狀況，其應注意自用小客車行進中駕駛人應注
    意車前狀況，並隨時採取必要安全措施及因雨霧致視線不清
    時，應減速慢行，作隨時停車之準備，而依當時情形為夜間
    有照明、無障礙物、視距良好，無不能注意之情事，竟疏於
    注意及此，適有行人白元田應注意行人穿越道路，在設有行
    人穿越道者，必須經由行人穿越道穿越，不得在其一百公尺
    範圍內穿越道路，亦疏未注意，而自左方違規穿越車道，而
    乙○○於此時尚有可迴避之可能，因未減速行駛，致避煞不
    及( 白元田見狀欲迴轉閃避) ，小客車左車頭衝撞白元田，
    致白元田跌倒於地，顱內出血經送汐止國泰醫院救治後，於
    98年12月4 日不治死亡。乙○○於上述車禍肇事後，即向到
    場處理之臺北縣政府警察局汐止分局交通分隊警員杜爵宇自
    首過失致死犯罪，並接受裁判。
二、案經臺灣士林地方法院檢察署檢察官據報相驗後由臺北縣政
    府警察局汐止分局報告及由檢察官自動檢舉偵查起訴。
    理  由
一、證據能力方面：
  (一)按被告以外之人於審判外之言詞或書面陳述，除法律另有規
    定者外，不得作為證據，刑事訴訟法第159 條第1 項固有明
    文規定。被告以外之人於審判外之陳述，雖不符刑事訴訟法
    第159 條之1 至之4 之規定，惟經當事人於審判程序同意作
    為證據，法院審酌該言詞陳述或書面陳述作成時之情況，認
    為適當者，亦得為證據；當事人、代理人或辯護人於法院調
    查證據時，知有第159 條第1 項不得為證據之情形，而未於
    言詞辯論終結前聲明異議者，視為有前項之同意。同法第
    159 條之5 亦定有明文。查本案告訴人即被害人之女甲○○
    於警詢及本院行準備程序中所為之陳述，雖屬審判外之陳述
    ，惟未據被告於言詞辯論終結前聲明異議，自亦得作為證據
    。
  (二)又按本案認定事實所引用之文書證據，屬刑事訴訟法第159
    條之4 第1 款之公務員職務上製作之文書，且無證據證明係
    公務員違背法定程序所取得，亦無刑事訴訟法第159 條之4
    之顯有不可信之情況與不得作為證據之情形，本院斟酌本案
    卷內之證據並非非法取得，亦無證明力明顯過低之情形，且
    經本院於審判期日依法進行證據之調查、辯論，被告於訴訟
    上之程序權，已受保障，前揭各該證據，均得採為證據，先
    予敘明。
二、上開事實業，據被告乙○○坦承不諱，核與告訴人甲○○就
    事故發生經過所為之指訴大致相符 (見偵字第16772 號卷第
    10至14頁)， 此外，並有道路交通事故調查報告表(一)(二)、道
    路交通事故現場圖、臺北縣政府警察局汐止分局道路交通事
    故肇事人自首情形紀錄表各一份，及道路交通事故現場相片
    共14幀附卷可稽( 見偵字第16772 號卷第21至30頁、第39頁
    ) ，堪認被告之任意性自白確與事實相符，足堪採信。
三、按行車速度，因雨霧致視線不清時，應減速慢行，作隨時停
    車之準備；又汽車行駛時，駕駛人應注意車前狀況，並隨時
    採取必要之安全措施。道路交通安全規則93條第1 項第2 款
    、第94條第3 項分別定有明文。經查，被告肇事時，天候雨
    、夜間有照明，且路面舖設柏油，濕潤、無缺陷、無障礙物
    、視距良好，有上開道路交通事故調查報告表(一)之各項記載
    足參；而依當時情形並無不能注意之情事，被告於下雨天駕
    車行經該路段時，即應減速慢行，並作隨時停車之準備且須
    隨時注意有無行人及車前狀況，竟疏未注意，貿然前行；而
    此時適有行人白元田亦疏未注意在一百公尺內設有行人穿越
    道者，必須經由行人穿越道穿越道路之規定，而違規穿越道
    路，以致被告駕駛車輛行進時，於近距離始發現白元田徒步
    穿越道路，欲緊急煞停已然不及，而撞及違規穿越道路之行
    人白元田，此業據被告所供承：我駕駛自小客車沿汐止市○
    ○○路到大同路、忠孝東路時綠燈右轉，右轉後不到30公尺
    就與行人白元田發生事故，當時天色昏暗且下雨，我行駛中
    有使用雨刷，當雨刷刷過時，我就突然看見白元田出現在我
    車輛左前方2 公尺等語( 見偵字第16772 號卷第8 頁附警詢
    筆錄) ；當時死者是從我的左前方走過，當時他有拿傘，可
    能看到我的車嚇一跳，在現場左轉身過來欲閃避，我煞車不
    及就撞上死者等語( 見相驗卷第45頁) ；我沒有駕照，當時
    天候為下雨，且燈光很暗，忠孝東路與大同路口有號誌及行
    人穿越道，行人白元田是從車子左側橫越馬路，在距離車前
    不到一米之處才發現他等語( 見本院卷第32、33頁) 甚明；
    參以被告於下雨天視線不清之際，本應減速慢行，作停車之
    準備，並隨時注意車前狀況，並隨時採取必要之措施，惟其
    發現被害人白元田穿越馬路時，已距其所駕駛之車輛甚近，
    且被害人白元田於發生車禍當時，係受有頭部外傷併撕裂傷
     (12公分) 、左側脛骨、腓骨骨折、臉部、左手臂、兩側大
    腿、右小腿挫傷、急性心肌梗塞併心肺衰竭等傷害，此有汐
    止國泰綜合醫院診斷證明書一份可證( 見相驗卷第31頁)，
    足認被害人白元田於車禍當時所受之傷勢甚重，亦足證於車
    禍當時，被告駕車行駛撞及被害人時所產生之撞擊力相當大
    ，被告顯有未減速慢行之過失甚明。因此，本件被害人雖有
    上開所述之違規穿越道路之疏失，惟被告亦有未為減速慢行
    及未注意車前狀況之過失甚明。又本件事故經台灣省台北縣
    區車輛行車事故鑑定委員會鑑定結果，亦認：「行人白元田
    ，未依規定由行人穿越道過馬路，橫越道路未注意車道上行
    駛中車輛，為肇事主因」、「乙○○無照駕駛自用小客車，
    未注意車前狀況，為肇事次因」，此有台灣省台北縣區車輛
    行車事故鑑定委員會99年6 月8 日北縣鑑字第0995180267號
    函附鑑定意見書在卷足佐（本院審交簡第150 號卷第19至21
    頁) ，經核上開鑑定報告雖就被告乙○○於因雨霧致視線不
    清時，應減速慢行，作隨時停車之準備，而未能減速慢行，
    而致肇事之過失部分疏未論及，惟並不影響本院就此部分之
    認定。是以，綜合上開所查事證，足認被告乙○○確有無照
    駕駛自用小客車，未注意車前狀況，及因雨霧致視線不清時
    ，應減速慢行，作隨時停車之準備而未減速慢行之過失，要
    屬無疑。
四、被告於98年11月29日發生車禍，受有頭部外傷併撕裂傷(12
    公分)、 左側脛骨、腓骨骨折、臉部、左手臂、兩側大腿、
    右小腿挫傷、急性心肌梗塞併心肺衰竭等傷害，而其於車禍
    當時係送往汐止國泰綜合醫院接受縫合手術及住院，及接受
    開放性復位及內固定手術，此有上開診斷證明書可佐，至同
    年12月4 日因車禍導致之顱內出血而不治死亡，此經臺灣士
    林地方法院檢察署檢察官督同檢驗員相驗屬實，並製有相驗
    筆錄、相驗屍體證明書、檢驗報告書、相驗照片共8 幀(分
    見相驗卷第44、47、48至57頁，偵16772 號卷第31至34 頁)
    ，以及道路交通事故調查報告表(一)(二)、道路交通事故現場圖
    、臺北縣政府警察局汐止分局現場勘查照片14幀 (分見相驗
    卷第16至17、18至19、21之1 至27頁)， 互核後均屬相符，
    可見被告過失駕駛行為與被害人之死亡結果間，有相當因果
    關係甚明。
五、核被告乙○○所為，係犯刑法第276 條第1 項之過失致死罪
    。被告無自用小客車駕駛執照而駕駛自用小客車致人於死，
    應依道路交通管理處罰條例第86條第1 項之規定加重其刑。
    按刑法第62條規定：「對於未發覺之罪自首而受裁判者，得
    減輕其刑。但有特別規定者，依其規定。」，所謂「自首」
    ，祇以犯人在其犯罪未發覺前，向該管公務員自承犯罪，而
    受裁判為已足，並不以使用自首字樣為必要；又所謂「發覺
    」，係指有偵查犯罪職權之公務員已知悉犯罪事實與犯罪人
    而言（最高法院51年度臺上字第1486號判例、最高法院93年
    度臺上字第434 號判決參照）。本件被告於肇事後，於有偵
    查犯罪職權之警員杜爵宇到場處理時，主動陳述肇事過程，
    並接受裁判，此有臺北縣政府警察局汐止分局道路交通事故
    肇事人自首情形紀錄表在卷（參見98年度偵字第16772 號偵
    查卷第39頁）可佐，符合自首之要件，乃依刑法第62條前段
    之規定減輕其刑，並依刑法第71條第1 項規定，先加後減。
    另被告並無領有自用小客車駕駛執照，而未依規定在快車道
    駕車行駛，尚不得依道路交通管理處罰條例第86條第2 項之
    規定減輕其刑。
六、原審認被告乙○○罪證明確，因而援引刑事訴訟法第449 條
    第2 項、第3 項、第454 條，道路交通管理處罰條例第86條
    第1 項，刑法第276 條第1 項、第62條前段、第41條第1 項
    前段，刑法施行法第1 條之1 第1 項、第2 項前段之規定，
    量處被告有期徒刑三月，如易科罰金，以新臺幣壹仟元折算
    壹日，固非無見，惟查：
  (一)本件被告犯罪事實之時間應為98年11月29日，原審依起訴書
    所載而認定被告犯罪時間為98年11月19日，尚有違誤。
  (二)本件上訴意旨雖主張被告除了有無照駕駛及未注意車前狀況
    之過失外，另有超速行駛及未減速慢行之違規行為。惟查，
    本件車禍發生地為未劃設快慢車道之一般道路，時速限制為
    50公里，此有道路交通事故調查報告表 (一)之 記載可佐，
    而被告於車禍當時係甫自汐止市○○○路右轉，右轉後不到
    30公尺，即撞及被告，依正常行駛之車輛欲右轉時，其車速
    通常不致太快，而被告於警詢、偵查及本院審理時亦稱當時
    之車速約為40公里等語，本院遍查全卷亦無被告有超越速限
    50公里之事證，是以被告此部分之供述，自堪採信。惟因被
    告另有因雨霧致視線不清時，應減速慢行，作隨時停車之準
    備，而未能減速慢行之過失，業經本院調查後認定屬實，而
    原審就此部分疏未調查，亦有未合。
  (三)按刑事審判旨在實現刑罰權之分配正義，故法院對於有罪被
    告之科刑，應符合罰刑相當之原則，使輕重得宜，罰當其罪
    ，此所以刑法第五十七條明定科刑時，應審酌一切情狀，尤
    應注意該條所列十款事項，以為科刑輕重之標準，並賦予法
    院裁量權。而判決於科刑之理由，如僅載稱審酌刑法第五十
    七條所規定一切情狀，因如此記載，僅為法律抽象之一般規
    定，並未說明各該事項之具體情形，其量刑是否妥適無從據
    以斷定，自有判決理由未備之違法。又如何量定其刑及是否
    宣告緩刑，固屬實體法上賦予法院得為自由裁量之事項，但
    此項裁量權之行使，並非得以任意或自由為之，仍應受一般
    法律原則之拘束，即必須符合所適用法律授權之目的，並受
    法律秩序之理念、法律感情及慣例等所規範。若違反比例原
    則、平等原則時，得認係濫用裁量權而為違法 (最高法院91
    年台上字第5295號判決意旨參照)。 本件檢察官上訴意旨亦
    以被告因無照駕駛且因其過失之行為，致被害人死亡之結果
    ，迄今未能與告訴人即被害人家屬達成和解，足認被告犯後
    態度不佳，而原審僅量處被告有期徒刑三月，仍屬過輕為由
    而提起上訴。經查，本件被告自警詢、偵查及本院審理時均
    表示其無能力賠償被害人等語，而本件就被告有上開之未注
    意車前狀況及未於雨天減速慢行之諸多過失行為，且自始未
    賠償被害人家屬任何金錢之情狀而論，實無法令人感受到其
    有何彌補本件過失駕駛致人於死車禍案件之誠心，而原審仍
    予輕判有期徒刑三月，易科罰金後，僅為新臺幣九萬元，揆
    諸前開規定，確有違反比例原則之虞，是以原審就此部分之
    量刑，確有未洽。
  (四)檢察官上訴意旨雖認被告另有超速行駛之違規行為，未經原
    審審酌，原判決顯有違誤等情而提起上訴，雖無理由，而上
    訴意旨所認被告未減速慢行及原審量刑過輕，應屬有理由，
    而原判決既有上開可議之處，自應依法予以撤銷改判。
七、爰審酌被告無駕駛執照而違規駕駛，疏未注意車前狀況並隨
    時採取必要之安全措施及未於雨天視線不清之際減速慢行，
    撞及違規穿越車道之被害人白元田，致被害人白元田送醫後
    因顱內出血而不治死亡，其過失程度不輕，然被害人白元田
    亦有在設有行人穿越道者，必須經由行人穿越道穿越，不得
    在其一百公尺範圍內穿越道路，而違規穿越道路之疏失，被
    告犯後就犯罪事實已坦承犯行，態度尚佳，惟迄今未能與被
    害人之家屬達成民事和解等一切情狀，量處如主文所示之刑
    ，並諭知易科罰金之折算標準，以示懲儆。
據上論斷，應依刑事訴訟法第455 條之1 第1 項、第3 項、第36
4 條、第369 條第1 項前段、第299 條第1 項前段，道路交通管
理處罰條例第86條第1 項，刑法第276 條第1項、第62條前段、
第41條第1 項前段，刑法施行法第1 條之1第1 項、第2 項前段
，判決如主文。
本案經檢察官曾勁元到庭執行職務。
中    華    民    國    99    年    9     月    28    日
                  刑事第四庭審判長法  官  李育仁
                                  法  官  謝佳純
                                  法  官  徐文瑞
以上正本證明與原本無異。
本件不得上訴。
                                  書記官  蔡雨呈
中    華    民    國    99    年    9     月    28    日
附錄本案論罪科刑之法條：
中華民國刑法第276條第1 項
因過失致人於死者，處 2 年以下有期徒刑、拘役或 2 千元以下
罰金。

司法院資訊處製作；財團法人民間司法改革基金會備份。
